臺灣花蓮地方法院刑事判決　　　　　　　　　　　　　　九十年度易字第四九九號
　　公　訴　人　臺灣花蓮地方法院檢察署檢察官
　　被　　　告　丁○○
　　選任辯護人　吳明益
　　　　　　　　李文平
右列被告因業務侵占等案件，經檢察官提起公訴（八十九年度偵字第二九五七號、九
十年度偵字第二三一九號），本院判決如左：
    主  文
丁○○違反未經設立登記，不得以公司名義經營業務之規定，處罰金新台幣陸萬參仟
元，如易服勞役以新台幣玖佰元（即銀元參佰元）折算壹日。
被訴業務侵占罪部分，無罪。
    事  實
一、丁○○明知特舒美股份有限公司（下簡稱特舒美公司）花蓮分公司未經設立登記
    ，於民國八十七年初起，在花蓮縣吉安鄉○○路四五號二樓，以特舒美公司花蓮
    分公司之名義，對外營業，經營房屋建設、改裝之業務，嗣於同年十月三十日與
    丙○○簽訂委建工程合約書（公訴人另起訴涉嫌詐欺罪部分，犯罪嫌疑不足，詳
如後述）後，經丙○○向特舒美公司查證，始知上情。
二、案經丙○○訴請及臺灣花蓮地方法院檢察署檢察官自動檢舉偵查起訴。
    理  由
壹、有罪部分：
一、訊據被告丁○○固坦承特舒美公司花蓮分公司未經設立登記，然辯稱：伊原本想
    與特舒美台北總公司約定成立花蓮分公司，但後來沒有設立，當時在籌備階段，
    後來發現花蓮沒有市場，故改為代理經銷商，伊與丙○○簽訂委建合約時，並非
    以特舒美公司花蓮分公司名義，而係以個人名義簽約，且該契約書內容係告訴人
    所擬云云。經查，特舒美股份有限公司並未在花蓮設立分公司，此業據該公司代
    表人葉昭伶出具之陳報狀、台北市政府建設局九十年二月十九日北市建商二字第
    九Ｏ二Ｏ七七Ｏ二號函附卷足參。次查，被告以特舒美公司花蓮分公司名義對外
    經營業務等情，業據告訴人丙○○指訴甚詳，雖被告與告訴人間簽訂之委建工程
    合約書係告訴人丙○○所擬定，此有丙○○委建工程合約書影本一份附卷可參，
    然核諸上該合約書記載：「乙方（承商）特舒美股份有限公司花蓮分公司丁○○
    」等文句，，是以，若非被告以特舒美公司花蓮分公司之名對告訴人招攬業務，
    告訴人豈會以此名義製作契約書？再查，被告自行印製之工程合約委託書及特舒
    美公司之廣告單上，均印製或記載「特舒美股份有限公司花蓮分公司」等字樣，
    此有廣告單、工程合約委託書、名片影本各一份在卷可參，堪認被告以該公司名
    義對外招攬業務無訛，故被告上開所辯不足採信，本件事證明確，應予依法論科
    。
二、核被告所為，係違反公司法第十九條第一項之規定，應依同條第二項論處。爰審
    酌被告犯罪手段、所生之危害、影響國家對企業經營管理、及被告犯罪後未坦承
    犯行等一切情狀，量處如主文所示之刑，並諭知易服勞役之折算標準。
三、公訴意旨另以：被告丁○○明知其並非特舒美股份有限公司花蓮分公司之代表人
    ，仍意圖為自己不法之所有，佯以該公司花蓮分公司之名義，向丙○○佯稱該公
    司有承建房屋之專業能力，致丙○○不疑有他，乃於八十七年十月三十日，與丁○○簽訂委建工程合約書，同意由丁○○負責在花蓮縣玉里鎮○○段二Ｏ一號上
    興建建物，並由丁○○詐領第一期款新台幣（下同）五十萬元。惟事後丙○○發
    覺有異，並查知丁○○並非特舒美股份有限公司花蓮分公司之代表人，已多方要
    求丁○○應依合約履行承諾，並以存證信函、或以申請調解方式要求合理解決，
  均不得要領，而丁○○反以建物已經變更設計、丙○○另行雇工興建已屬違約，
    及其有權沒收定金為由，拒不償還上開所收款項。經丙○○多方追償無著，始知
    受騙，因認被告犯有刑法第三百三十九條第一項詐欺取財罪嫌云云。訊據被告堅
    決否認有詐欺犯行，辯稱：伊原本與特舒美公司總經理協議在花蓮成立分公司，
    但因東部市場小，無法成立，所以僅為經銷商。伊與告訴人從洽談到告訴人付定
    金前後共半年，簽約告訴人付五十萬元是定金，簽約時已敲定坪數，但告訴人先
    延期工程，後來又變更設計，伊於八十八年六月再傳真估價單給告訴人，但沒有
    回音，況雙方原約定作房屋整體建築，但告訴人又改說可否僅施作外壁，後來伊
    親自至現場查探，才知道告訴人另請他人施工，且基礎工程已完成，係告訴人違
    約在先，故沒收五十萬元等語。經查：
  （一）被告雖以特舒美公司花蓮分公司名義向告訴人承攬房屋建設，然告訴人與被
        告簽訂契約之初，就廠商資格並無任何限制，此業據告訴人陳述在卷，其復
        陳稱：被告有提出特舒美公司之雕花壁材之廣告單，因寫到建材會降低噪音
        ，因喜歡此建材，才找他施工等語（見本院卷第一二七頁），故告訴人並非
        基於被告自稱為特舒美公司花蓮分公司代表人之因素，始與被告簽訂委建契
        約，而係青睞於上述建材，認被告得以該建材承建房屋，始同意由被告施工
        。雖被告未完成分公司之設立登記，然其因與特舒美公司有營業往來，屬特
        舒美公司之經銷商，故被告亦如期向特舒美公司訂得上開壁材，告訴人嗣後
        已由特舒美公司以該建材施工等情，業據告訴人陳述明確。
  （二）被告與告訴人訂約後，除訂購上開建材外，另委請下包瑞陞營造公司施作整
        地、灌水泥等基礎工程，此業據證人即瑞陞營造公司負責人乙○○到庭證述
        在卷，且被告亦於八十八年六月九日傳真估價單予告訴人，此有估價單一份
        附卷可參。故被告與告訴人簽訂契約收取定金後，確實曾聯繫下包進行施工
        等相關作業，並就基礎結構、外壁進行估價。再參以被告並非無承建房屋之
        專業能力，其亦有承建房屋之經驗，此有照片四張在卷可參。而被告嗣後未
        如期施工，係因認告訴人擅自變更設計，且事後告訴人未經被告同意改由特
        舒美公司施工，認告訴人違約，而沒收五十萬元，經查，告訴人亦自陳該屋
        由一百二十二坪改為八十二坪，又認被告訪價明顯偏高，欲由被告改以承作
        外壁，嗣因與被告議價未果，改由特舒美公司施工，告訴人對上情未與被告
        達成共識，僅以存證信函告知，此有存證信函一份附卷可參（見八十九年度
        偵字第二九五七號卷第五四頁），是以被告辯稱告訴人事後另由他人施工等
        情，即非虛設之詞。
  （三）綜上所述，被告既然有承建房屋之專業及經驗，是否為特舒美公司花蓮分公
        司即非委建契約之必要之點，又被告收受第一期款五十萬元後，確實與下包
        聯繫施工事宜，雖被告僅以告訴人變更設計及擅自委由他人施工為由沒收定
        金，其是否妥適尚有疑義，然被告與告訴人訂約之初，應有履約之誠意與能
        力，故縱然被告至今未返還五十萬元，尚難認被告有何詐欺犯行，此部分之
        犯罪嫌疑應有不足，然公訴人認此部分與前述之違反公司法犯行有牽連犯之
        裁判上一罪關係，故被告被訴詐欺罪部分，不另為無罪之諭知，附此敘明。
貳、無罪部分：
一、公訴意旨略以：被告丁○○另於八十七年十一月某日間，以丙○○須繳納建築執
    照等相關費用，向丙○○收取支票一張，面額為六萬六千元。但丁○○意圖為自
    己不法所有，除事後轉交予上開建物之設計規畫人員甲○○五萬元外，多餘之款
    項反自行侵吞，拒不償還。因認被告涉嫌刑法第三百三十六條第二項之業務侵占
    罪嫌云云。
二、按犯罪事實應依證據認定之，無證據不得推定其犯罪事實。又不能證明被告犯罪
    者，應諭知無罪之判決。刑事訴訟法第一百五十四條、第三百零一條第一項分別
    定有明文。
三、訊據被告堅決否認上開業務侵占犯行，辯稱：伊有收到六萬六千元之支票，並交
    支票給甲○○，因為票期較長，後來給甲○○現金等語。經證人甲○○到庭證稱
    ：「（法官問：八十七年十一月間被告是否交付面額六萬六千元的支票給你？）
    被告有拿錢給我，但只有五萬元。原本被告是拿支票，但我急需現金，所以我跟
    他說請他給我現金。中間的差額，一萬六千元應該算是被告的佣金。（法官問：
    在偵查中有無如此陳述？）我沒有講清楚一萬六千元是佣金，因為當時是
    忘記了，所以沒有講。後來經被告到公司提起，我一一回溯，才想起。（法官問
    ：你當時有無看到支票面額？）被告有口頭告知我，支票開六萬六千元。（法官
    問：你當時只拿到五萬元，確認餘款是佣金？）依行規那是默契。（法官問：被
    告只給你五萬元，你不會認為這會有短少？）我知道支票數額多少，且該佣金算
    合理，所以不認為被告短少給我。」等語，堪認被告僅交付五萬元予甲○○，係
    因甲○○同意支付佣金予被告一萬六千元，故兩相抵銷，被告僅須交付五萬元予
    甲○○即可，故自證人甲○○上開所言，尚難認被告有何侵占犯行。故公訴人認
    被告侵占上開一萬五千元應有誤會，此部分應為無罪之諭知。
據上論斷，應依刑事訴訟法第二百九十九條第一項前段、第三百零一條第一項，公司
法第十九條第二項、第一項，刑法第十一條前段、第四十二條第二項，罰金罰鍰提高
標準條例第二條，現行法規所定貨幣單位折算新臺幣條例第二條，判決如主文。
本案經檢察官黃蘭雅到庭執行職務。
中      華      民      國    九十一    年      八      月     二十     日
                              臺灣花蓮地方法院刑事庭
                                  法  官  鄭  培  麗
右正本證明與原本無異。
如不服本判決，應於判決送達後十日內，向本院提出上訴狀。
                                  法院書記官
中      華      民      國    九十一    年      八      月     二十二   日
